【裁判字號】    99,交聲,1717
【裁判日期】    990419
【裁判案由】    聲明異議
【裁判全文】
臺灣臺中地方法院交通事件裁定        99年度交聲字第1717號
原處分機關  交通部公路總局臺中區監理所豐原監理站
異  議  人
即受處分人  甲○○
上列受處分人因違反道路交通管理處罰條例案件，對於原處分機
關交通部公路總局臺中區監理所豐原監理站中華民國99年4月7日
所為之處分（原處分：豐監稽違字第裁63-HE0000000號），聲明
異議，本院裁定如下：
    主  文
原處分關於吊扣汽車駕駛執照壹年部分撤銷。
甲○○普通輕型機器腳踏車駕駛人駕駛普通輕型機器腳踏車，經
測試檢定酒精濃度超過規定標準，吊扣普通輕型機器腳踏車駕駛
執照壹年。
    理  由
一、異議意旨略以：道路交通管理處罰條例第68條業經修除吊扣
    各級駕照，本人因駕駛機車違規，被吊扣小型車普通駕駛執
    照，為裁罰不當，且有違行政程序法第7條，請求撤銷原處
    分關於吊扣汽車駕照1年部分（本案受處分人已繳納罰鍰，
    且未就罰鍰及施以道路交通安全講習部分聲明異議）。
二、原處分則以：甲○○駕駛WFE-905號輕機車，於民國99年3月
    23日22時10分許，在臺中縣大雅鄉○○路○段清泉崗大門前
    處，因「酒後駕車，酒精濃度測試值為每公升0.51毫克」之
    違規事由，為臺中縣警察局交通警察隊員警以中縣警交字第
    HE0000000號違反道路交通管理事件通知單舉發。經查受處
    分人甲○○向公路監理機關申請登記，考驗及格後發給汽車
    駕駛執照，因取得高一級車類之駕駛資格者，應煥發駕駛執
    照，並准其駕駛較低級車類之車輛，已領有小型車駕照者，
    得駕駛輕型機車。按道路交通安全規則第50條第1項、第53
    條第1款、第61條第1項第4款，皆有明文規定。目前公路監
    理機關實務僅核給最高級（內含輕型機車駕照資格）汽車駕
    照乙張；且本酒駕違規行或為應剝奪其用路權，故本站依違
    反道路交通管理處罰條例第35條第1項第1款、第24 條第1項
    第2款規定，裁處罰鍰新臺幣（下同）30,000元、吊扣汽車
    駕駛執照12個月（普通小型車駕駛執照），並施以道安講習
    之處分。（罰鍰新臺幣30,000元部分業於99年4月7日繳納）
三、本院認：
（一）按汽車駕駛人（包括機器腳踏車）飲用酒類或其他類似物
      後其吐氣所含酒精濃度超過每公升0.25毫克或血液中酒精
      濃度超過百分之0.05以上者，不得駕車，道路交通安全規
      則第114條第2款定有明文。又汽車駕駛人，駕駛汽車經測
      試檢定有酒精濃度超過規定標準者，處15,000元以上
      60,000元以下罰鍰，並當場移置保管其車輛及吊扣其駕駛
      執照1年，因而肇事致人受傷者，並吊扣其駕駛執照2年；
      汽車駕駛人經依第1項規定吊扣駕駛執照，並於吊扣期間
      再有第1項情形者，處新臺幣60,000元之罰鍰，並當場移
      置保管該汽車及吊銷其駕駛執照；如肇事致人重傷或死亡
      者，吊銷其駕駛執照，並不得再考領，道路交通管理處罰
      條例第35條第1項第1款、第3項分別定有明文。
（二）又94年2月5日公布，95年2月5日施行之行政罰法第1條規
      定「違反行政法上義務而受罰鍰、沒入或其他種類行政罰
      之處罰時，適用本法。但其他法律有特別規定者，從其規
      定」，足認行政罰法係屬行政罰之基本法，而道路交通管
      理處罰條例本質上係屬行政罰，此由該條例中就交通違規
      行為所定法律效果包括罰鍰、吊扣證照裁罰等行政罰觀之
      甚明（參照行政罰法第1條、第2條將罰鍰、吊扣證照處分
      均定為行政罰），是違反道路交通管理處罰條例之裁罰事
      件，自有行政罰法之適用。
（三）次按行政罰法第26條第1項規定：一行為同時觸犯刑事法
      律及違反行政法上義務規定者，依刑事法律處罰之。但其
      行為應處以其他種類行政罰或得沒入之物而未經法院宣告
      沒收者，亦得裁處之。又道路交通管理處罰條例第35條所
      規定之裁處含有罰鍰與吊扣駕照之處分，二者分屬行政罰
      法法理中之對於過去違反義務行為處罰之秩序罰，以及對
      於預防將來再犯危險之管制罰，前者對於過去義務違反而
      為秩序罰之目的與刑事制裁所欲達到保護交通安全之目的
      相同，二者目的既然相同，則處以較重之刑事制裁已足，
      無重複處罰之必要，惟對於沒入或其他種類行政罰，因兼
      具維護公共秩序之作用，為達行政目的，異議人受刑事處
      罰後，行政機關仍得併予裁處，又此所稱「其他種類行政
      罰」，係指違反行政法上之義務應受「裁罰性」之「不利
      處分」而言，依行政罰法第2條規定，應包括限制或禁止
      行為之吊扣證照處分在內。
（四）再按民國95年3月1日修正施行前之道路交通管理處罰條例
      第68條規定：「汽車駕駛人，因違反本條例及道路交通安
      全規則之規定，受吊扣或吊銷駕駛執照處分時，吊扣或吊
      銷其持有各級車類之駕駛執照。」該條文所稱之「駕駛執
      照」，係指違規人持有之各級車類駕駛執照均應予吊扣或
      吊銷，惟道路交通管理處罰條例第68條嗣於94年12月14日
      經修正公布並於95年3月1日施行，修正施行後之條文業已
      刪除「吊扣或」等字，有立法院交通委員會94年10月5日
      台立交字第09424 00153號函附道路交通管理處罰條例第
      68條審查報告可參（立法院公報第94卷第70期第135至138
      頁參照）。即已將「受吊扣駕駛執照之處分係吊扣其持有
      之各級車類駕駛執照」部分之規定廢除，依現行條文之解
      釋，即係受吊銷駕照處分者，仍維持吊銷其持有之各級車
      類駕駛執照，至受吊扣駕照處分者，則僅限於吊扣其違法
      或違規當時所駕駛車輛之駕駛執照，不得同時一併吊扣其
      持有之其他各級車類駕駛執照（臺灣高等法院臺中分院97
      年度交抗字第1241號、第1250號裁定相同意旨參照）。且
      道路交通管理處罰條例第35條第1項第1款前段既將該汽車
      及駕駛執照併列，而不稱「吊扣其各級車類之駕駛執照」
      ，解釋上當係指同一等級之汽車駕駛執照而言，不得任意
      擴張解釋。又該修正條文之立法說明略以：「原條文將違
      法或違規駕駛人所持有各級車類之駕駛執照一併吊扣或吊
      銷，失之過酷，影響人民工作及生活甚鉅，爰修正之」等
      語，其立法意旨在於最高級車類之駕駛執照係受處分人賴
      以維生之工具，而受處分人駕駛較低級車類之車輛違規受
      罰，卻一併吊扣其最高級車類駕駛執照，對受處分人之工
      作權及生存權造成極大之損害，有違憲法保障人民生存權
      及工作權之意旨，故應予修法解決。又對於維護交通秩序
      、達成公益目的，尚有其他相同有效之手段可資運用，應
      選擇侵害人民權益最小之手段，其一併吊扣其最高級車類
      駕駛執照係全面剝奪人民賴以維生之方式，顯然並非為最
      輕微之手段，所造成之損害已與欲達成目的之利益顯失均
      衡，亦有違比例原則（司法院大法官會議釋字第577號解
      釋相同意旨參照）。前開道路交通安全規則對於汽車駕駛
      執照之管理，採取一照原則，固然導致越級駕駛人違規酒
      駕時，受無須吊扣駕駛執照之利益，然此關於駕駛執照管
      理所衍生之問題，宜由修法解決，尚不得擴張解釋，於駕
      駛人無較低級車類駕駛執照可供吊扣時，即率爾代以吊扣
      其所領有之較高級車類駕駛執照。
（五）經查，異議人即受處分人甲○○於99年3月23日22時10分
      許，在臺中縣大雅鄉○○路○段清泉崗大門前處，因違規
      酒後駕駛車號WFE-905號輕型機車，，經臺中縣警察局交
      通警察隊員警對其施以酒測，測得其吐氣所含酒精成分達
      每公升0.51毫克，有前揭舉發通知單在卷可稽，應依道路
      交通管理處罰條例第35條第1項第1款規定吊扣其輕型機器
      腳踏車駕駛執照，異議人領有小型車普通駕駛執照，並未
      領有輕型機器腳踏車駕駛執照可供執行吊扣處分，依上開
      說明（四），原處分機關依修正後道路交通管理處罰條例
      第68條規定執行吊扣駕駛執照處分時，自不得擴張解釋，
      再吊扣異議人所持有各級車類之駕駛執照，應吊扣其輕型
      機器腳踏車之駕駛執照以限制其駕駛輕型機車之權利，方
      屬適法。至受處分人目前僅領有小型車普通駕駛執照，並
      未考領輕型機器腳踏車駕駛執照，致無較低級車類之輕型
      機器腳踏車駕駛執照可供吊扣，此係源於道路交通安全規
      則關於「一照原則」之駕照管理問題，要不能因執行困難
      或法規漏洞，即置立法修正通過之條文不予遵守適用，遽
      擴張解釋認應吊扣受處分人之各級車類駕駛執照。況依道
      路交通安全規則第61條第1項第2款規定，汽車駕駛人取得
      高一級車類之駕駛資格者，應換發駕駛執照，並准其駕駛
      較低級車類之車輛，已領有小型車駕駛執照者，得駕駛輕
      型機器腳踏車，是汽車駕駛人領有普通自用小客車駕駛執
      照者，即可駕駛前述「較低級車類」之輕型機器腳踏車，
      換言之，駕駛人雖僅持有1張小型車普通駕駛執照，然該
      駕駛執照實則包含較低級種類之輕型機器腳踏車之駕駛資
      格，屬「多合一」之駕駛執照，是原處分機關於執行時，
      自非不得在受處分人繳送之小型車普通駕駛執照上註明「
      吊扣輕型機器腳踏車之駕駛執照」後發還，供其繼續持用
      ，或其他適當方式執行，以貫徹裁罰本旨。據此，應認本
      件異議有理由，合應由本院將原處分關於吊扣小型車普通
      駕駛執照12個月之處分撤銷，另為裁罰如主文第2項。
四、據上論斷，應依道路交通管理處罰條例第87條第2項、道路
    交通案件處理辦法第20條，裁定如主文。
中    華    民    國    99    年    4     月    19    日
                              交通法庭法  官  林世民
以上正本證明與原本無異
如不服本裁定應於送達後5日內向本院提出抗告狀
                                      書記官  紀俊源
中    華    民    國    99    年    4     月    19    日

司法院資訊處製作；財團法人民間司法改革基金會備份。
